【裁判字號】    98,上易,1707
【裁判日期】    990203
【裁判案由】    傷害等
【裁判全文】
臺灣高等法院臺中分院刑事判決        98年度上易字第1707號
上  訴  人
即  被  告  乙○○
上  訴  人
即  被  告  丙○○
上列上訴人因傷害等案件，不服臺灣臺中地方法院98年度易字第
1994號，中華民國98年9 月16日第一審判決（起訴案號：臺灣臺
中地方法院檢察署98年度偵字第10010 號），提起上訴，本院判
決如下：
    主  文
上訴駁回。
乙○○、丙○○各緩刑貳年。
    事  實
一、丙○○與乙○○係兄弟，丙○○於民國（下同）97年11月9
    日偕妻子陳君慧及2個小孩，至臺中縣大里市○○路227號乙
    ○○住處，探望與乙○○同住之母，同日下午2 時許，丙○
    ○及乙○○在上址，因金錢問題發生爭吵，乙○○基於恐嚇
    危害安全之犯意，以加害生命、身體之事向丙○○恫嚇：叫
    陳易辰（即丙○○之子）小心一點，你們都小心一點等語，
    使丙○○心生畏懼，致生危害於安全。丙○○聞言亦基於恐
    嚇危害安全之犯意，以加害財產之事向乙○○恫嚇：要燒你
    工廠等語，使乙○○心生畏懼，致生危害於安全。丙○○及
    乙○○又分別基於傷害之犯意，丙○○出拳毆打乙○○之臉
    部約3、4拳後，乙○○即將丙○○摔倒並壓制在地上，並揮
    拳毆打之，乙○○因此受有左眉撕裂傷、鼻骨閉鎖性骨折、
    顏面挫傷之傷害，丙○○則因此受有頸肩部2處擦傷、胸腹
    部3處擦傷、背臀部4處瘀傷及紅腫、右上臂2處擦傷、左前
    臂5 處擦傷之傷害。乙○○經其母及陳君慧拉開後，丙○○
    趁機往外跑，乙○○憤而進入倉庫持鋁軌走出來，則往外跑
    陳君慧見狀上前抱住乙○○，乙○○即承續上開恐嚇之犯意
    ，對陳君慧嚇稱：趕快把小孩帶走，不然要讓你的小孩死等
    語，陳君慧聞言迅速將小孩帶開，並將上情告知跑到外面之
    丙○○，使其等心生畏懼，致生危害於安全。乙○○為洩心
    頭之氣，即基於毀損之犯意，持鋁軌敲打丙○○所有停放在
    屋外之9B-9797號自小客車，致晴雨窗破損，足以生損害於
    丙○○（被告乙○○毀損罪部分，業經原審法院判處拘役10
    日，如易科罰金，以新臺幣1千元折算1日，被告上訴於本院
    後，於98年11月23日撤回此部分上訴而告確定）。
二、案經乙○○、丙○○訴由臺中縣警察局霧峰分局報請臺灣臺
    中地方法院檢察署檢察官偵查起訴。
    理  由
壹、證據能力部分
    按被告以外之人於審判外之陳述雖不符刑事訴訟法第 159條
    之 1至之4等4條之規定，而經當事人於審判程序同意作為證
    據，法院審酌該言詞陳述或書面陳述作成時之情況，認為適
    當者，亦得為證據；當事人、代理人或辯護人於法院調查證
    據時，知有刑事訴訟法第159條第1項不得為證據之情形，而
    未於言詞辯論終結前聲明異議者，視為有前項之同意，同法
    第159條之5定有明文。立法意旨在於傳聞證據未經當事人之
    反對詰問予以核實，原則上先予排除。惟若當事人已放棄反
    對詰問權，於審判程序中表明同意該等傳聞證據可作為證據
    ；或於言詞辯論終結前未聲明異議，基於尊重當事人對傳聞
    證據之處分權，及證據資料愈豐富，愈有助於真實發見之理
    念，且強化言詞辯論主義，使訴訟程序得以順暢進行，上開
    傳聞證據亦均具有證據能力。本案判決下列所引用之各該被
    告以外之人於審判外之陳述（包含書面陳述），性質上均屬
    傳聞證據，檢察官、被告迄本院言詞辯論終結前，均未主張
    有刑事訴訟法第159條第1項不得為證據之情形（被告乙○○
    原審之辯護人雖對被告丙○○及證人陳君慧之警詢筆錄爭執
    其證據能力，惟被告乙○○於本院準備程序時業已表示不爭
    執證據能力），本院審認上開證據作成時之情況，認應無違
    法或不當情事，與本案待證事實間復具有相當之關聯性，以
    之作為證據應屬適當，依刑事訴訟法第159 條之5第2項之規
    定，均有證據能力，合先敘明。
貳、實體部分
一、訊據被告乙○○固坦承於上開時、地與被告丙○○因爭執而
    發生口角及肢體衝突，致被告丙○○受傷及損壞丙○○所有
    汽車之晴雨窗等事實，惟矢口否認有何恐嚇及傷害犯行，辯
    稱：伊與丙○○之兒子感情甚篤，不可能說要對他的小孩不
    利，伊向丙○○要會錢而起口角，丙○○非但不予理會，還
    說要放火燒工廠，伊很生氣，動手要推趕丙○○出去，即遭
    丙○○連打4、5拳，才將丙○○摔倒並壓制在地，且朝其臉
    部揮一拳，是屬正當防衛云云，原審辯護人則以：被告乙○
    ○與丙○○之小孩感情很好，亦無恩怨，不可能出言恐嚇，
    被告乙○○係遭丙○○突然之攻擊行為，基於防衛意思，出
    於不得已才將其摔於地上並回以一拳，應屬正當防衛。且丙
    ○○與陳君慧說詞矛盾不實，復有串證之可能，其證述不足
    採信等語置辯。訊據被告丙○○固坦承於上開時、地向被告
    乙○○稱：「要燒你工廠」等語，且出拳毆打被告乙○○，
    致其受傷之事實，惟矢口否認有何恐嚇犯行，辯稱：說要燒
    乙○○之工廠只是氣話，沒有真的要燒，是乙○○先動手，
    伊才動手，為防衛過當云云。
二、經查：
  (一)證人即被告丙○○於原審審理中具結證稱：乙○○因口角惱
    羞成怒，就先恐嚇說，你的小孩小心點，我會對你的小孩不
    利，伊一氣之下就回他，你要動我的小孩，我就燒你的工廠
    ，乙○○一聽馬上出手打伊頭部，用腳踢背部，伊即反擊，
    用雙手出拳亂打，母親就抱住伊，試圖要拉開2 人，伊之妻
    也從辦公室出來，也要把2 人拉開，後來拉開後，乙○○進
    屋拿出鐵條(指鋁軌)，伊馬上往外跑，伊聽到乙○○說要對
    伊之小孩不利的話會害怕等語（見原審卷第42頁背面）；其
    於偵訊時則結證稱：乙○○跟伊說，叫陳易辰給我小心一點
    ，你們都小心一點，當時伊之妻、女兒及兒子陳易辰都在別
    的房間內，伊聽到乙○○說這些話又氣又怕，擔心他會傷害
    伊及伊之家人等語（見偵查卷第7頁），其先後供述情節互
    核相符。又證人陳君慧於原審審理時結證稱：伊聽到吵雜聲
    ，就從辦公室出來看，看到乙○○把丙○○壓在地上，伊就
    過去拉開2人。拉開後，丙○○往外衝，乙○○往倉庫跑，
    一下子乙○○就拿著鋁條(即鋁軌)出來，伊趕緊抱住並制止
    他，乙○○要伊快把兩個小孩帶走，不然就讓伊的小孩死，
    並持鋁條敲打車子。嗣伊趕快開車離開，後因丙○○忘記拿
    眼鏡，遂獨自返回尋找，乙○○見到，便詢問你回來幹嘛，
    且叫伊小心陳易辰，並拿滅火器出來，伊不敢找眼鏡，立即
    離開，旋將乙○○所言告訴丙○○等語（見原審卷第44頁正
    、背面）。按證人之證詞，屬供述證據之一種，而供述證據
    具有其特殊性，與物證或文書證據具有客觀性及不變性並不
    相同。蓋人類對於事物之注意及觀察，有其能力上之限制，
    未必能洞悉事實發生過程之每一細節及全貌；且常人對於過
    往事物之記憶，隨時日之間隔而漸趨模糊或失真，自難期其
    將過往事物之原貌完全呈現。此外，因個人教育程度、生活
    經驗、語言習慣之不同，其表達意思之能力與方式，亦易產
    生差異。故供述證據每因個人觀察角度、記憶能力、表達能
    力、誠實意願、嚴謹程度及利害關係之不同，而有對相同事
    物異其供述之情形發生，而其歧異之原因，未必絕對係出於
    虛偽所致。是以證人之證詞，遇有前後不一，或彼此互相齟
    齬之情形，法院應就其全盤供述之意旨，佐以卷內證據為綜
    合判斷，並依據經驗法則及論理法則，詳予剖析其供述異、
    同之情形，調查其他必要之證據，以去瑕存真，定其取捨，
    若足認其關於基本事實之陳述，果於真實性無礙時，即非不
    得予以採信。被告乙○○原審之辯護人為之上訴理由：係以
    證人陳君慧將女兒抱入車內之時間順序，前後證述不一，且
    其所為見被告乙○○壓在被告丙○○身上時、推開被告乙○
    ○之說詞與客觀情況不符，而認其證言不可採云云，然此等
    事件推展之時間順序及雙方互毆之動態情狀，乃事發之枝微
    末節，徵之雙方犯行暨其結果觀之，難謂即與案情有必要重
    要關聯，且旁觀者對其見聞易隨時間經過而淡忘或無法準確
    記憶，抑或因表達語意之方式，造成認知不同，難謂得憑此
    影響其可信度。況被告2人因故發生口角，於口角間互相出
    言恫嚇，亦與常情無違。是證人丙○○及陳君慧之上開有關
    被告乙○○出言恐嚇之證言，應與事實相符而值採信。
  (二)被告丙○○於上開時、地向乙○○嚇稱：要放火燒你工廠等
    語，致被告乙○○心生畏懼等情，業經證人乙○○於偵查中
    結證明確，亦據被告丙○○供承不諱，堪信為真實。被告丙
    ○○雖辯稱：只是氣話，沒有真的要燒云云，惟刑法第305
    條之罪，僅以受惡害之通知者心生畏懼而有不安全之感覺為
    已足，不以發生客觀上之危害為要件（最高法院27年度刑事
    庭會議決議參照）。被告丙○○所為上開言語，在客觀上係
    將對被告乙○○之財產加以不法惡害之意旨告知被告乙○○
    ，被告乙○○並因此心生畏懼，依上開說明，即與恐嚇罪之
    構成要件相符。縱被告丙○○係出於對乙○○言語不滿之動
    機，仍難謂被告丙○○不具恐嚇乙○○之故意。被告丙○○
    所辯，為不足採。
  (三)被告2 人於上開時、地因肢體衝突行為，被告乙○○因此受
    有左眉撕裂傷、鼻骨閉鎖性骨折、顏面挫傷等傷害，丙○○
    則受有頸肩部2處擦傷、胸腹部3處擦傷、背臀部4 處瘀傷及
    紅腫、右上臂2處擦傷、左前臂5處擦傷之傷害，有仁愛醫療
    財團法人大里仁愛醫院診斷證明書、三軍總醫院受理家庭暴
    力事件驗傷診斷書、被告2 人受傷之照片等在卷可稽，復據
    被告2人供承不諱，堪信為真實。被告2人於原審審理時雖以
    正當防衛置辯，惟正當防衛必須對於現在不法之侵害始得為
    之，侵害業已過去，或無從分別何方為不法侵害之互毆行為
    ，均不得主張防衛權，而衡之一般社會經驗法則，互毆係屬
    多數動作構成單純一罪而互為攻擊之傷害行為，縱令一方先
    行出手，而還擊之一方在客觀上茍非單純對於現在不法之侵
    害為必要排除之反搫行為，因其本即有傷害之犯意存在，則
    對其互為攻擊之還手反擊行為，自無主張防衛權之餘地（最
    高法院30年上字第1040號判例及最高法院92年度臺上字第30
    39號裁判參照）。被告丙○○供稱遭被告乙○○毆打後，即
    朝被告乙○○臉部揮拳約3、4拳，而被告乙○○遭被告丙○
    ○出拳毆打時，即抓住被告丙○○之衣服，將其摔倒，用身
    體壓制在地，且朝其臉部揮打1 拳等情，分據被告丙○○及
    陳志民供述在卷，衡之社會一般經驗法則，難謂其等具有防
    衛意思，客觀上被告2 人僅有傷害對方之犯意，並非單純對
    於現在不法之侵害為必要排除之反擊行為，非屬正當防衛至
    明。
  (四)綜上所述，被告2 人所為之辯解顯係事後卸責之詞，不足採
    信，本件事證明確，被告2人之犯行堪以認定。
  (五)被告乙○○雖請求對其作測謊鑑定，以證明其所言屬實，惟
    本件事證已明，並無施以測謊鑑定之必要，併此敘明。
三、核被告乙○○、丙○○所為，均係犯刑法第277條第1項傷害
    罪、第305條恐嚇危害安全罪。被告乙○○上開恐嚇犯行，
    係於密切接近之時、地為之，彼此間獨立性甚微，應認係接
    續犯，僅成立一恐嚇罪，又其同時恐嚇丙○○夫妻2人，應
    依想像競合犯規定論以1罪。公訴人就被告乙○○對陳君慧
    出言恐嚇之犯行雖未起訴，惟此與上開起訴經本院判決有罪
    之部分，有裁判上一罪之想像競合犯關係，為起訴效力所及
    ，本院自得併予審理。被告2人所犯上開各罪，犯意各別，
    行為互殊，應予分論併罰。原審經審理結果，認被告2人罪
    證明確，適用刑法第55條、第277條第1項、第305條、第41
    條第1項、第51條第6款，刑法施行法第1條之1等規定，並審
    酌被告2人前無不法素行，有臺灣高等法院被告前案紀錄表
    在卷可按，僅因金錢糾紛未念手足之情而為本件犯行之犯罪
    動機、手段，所受之損害及犯後仍飾詞圖卸否認恐嚇及傷害
    犯行等一切情狀，分別就被告乙○○量處拘役50日（傷害罪
    ）、拘役35日（恐嚇危害安全罪），並諭知易科罰金之折算
    標準；就被告丙○○量處拘役55日（傷害罪）、拘役30日（
    恐嚇危害安全罪），並定其應執行刑為拘役80日，並諭知易
    科罰金之折算標準。核其認事用法俱無不當，量刑亦稱允洽
    。被告乙○○、丙○○上訴均仍執前詞否認有何傷害及恐嚇
    危害安全罪之犯罪，惟被告2人本件犯行事證明確，詳如前
    述，被告2人所辯顯係卸責之詞，被告2人上訴均為無理由，
    均應予駁回。惟念，被告2人前均未曾因故意犯罪受有期徒
    刑以上刑之宣告，此有臺灣高等法院被告前案紀錄表附卷可
    稽，被告2人因一時輕忽誤罹法典，且就民事損害賠償部分
    已達成和解，均願寬恕對方而請求給予對方緩刑之機會，有
    本院調解程序筆錄在卷可參（見本院卷第41頁），諒其等經
    過此次之判刑後，當知警惕，不致有再犯之虞，其等所宣告
    之刑，本院認以暫不執行為適當，爰均依法各宣告緩刑2年
    ，以啟自新。
據上論斷，應依刑事訴訟法第368 條，刑法第74條第1項第1款，
判決如主文。
本案經檢察官甲○○到庭執行職務。
中    華    民    國    99    年    2     月    3    日
            刑事第七庭    審判長法  官  林  榮  龍
                                法  官  江  錫  麟
                                法  官  張  惠  立
上列正本證明與原本無異。
不得上訴。
                                書記官  陳  慈  傳
中    華    民    國    99    年    2     月    5    日
附錄：本案論罪科刑法條全文
中華民國刑法第277條第1項
傷害人之身體或健康者，處 3 年以下有期徒刑、拘役或 1 千元
以下罰金。
中華民國刑法第305條
以加害生命、身體、自由、名譽、財產之事，恐嚇他人致生危害
於安全者，處 2 年以下有期徒刑、拘役或 3 百元以下罰金。

司法院資訊處製作；財團法人民間司法改革基金會備份。
